【裁判字號】    99,台上,6508
【裁判日期】    991021
【裁判案由】    違反毒品危害防制條例
【裁判全文】
最高法院刑事判決            九十九年度台上字第六五０八號
上  訴  人  甲○○
上列上訴人因違反毒品危害防制條例案件，不服台灣高等法院台
中分院中華民國九十九年七月二十八日第二審判決（九十九年度
上訴字第四二四號，起訴案號：台灣台中地方法院檢察署九十八
年度偵字第一二八０四號），提起上訴，本院判決如下：
    主  文
原判決撤銷，發回台灣高等法院台中分院。
    理  由
本件原判決認定上訴人甲○○（綽號川董、川兄）明知海洛因、
甲基安非他命分別屬毒品危害防制條例第二條第二項第一款、第
二款規定之第一級、第二級毒品，不得無故持有或販賣，竟基於
販賣海洛因、甲基安非他命以營利之犯意，分別於民國九十八年
二月二十日上午五時五十九分許，由林苓玉以00000000
00號行動電話與上訴人所使用之0000000000號行動
電話聯絡，約定林苓玉向上訴人購買新台幣（下同）二萬一千元
之毒品海洛因一錢，及五千五百元之毒品甲基安非他命半錢，雙
方相約在上訴人位於台中縣大里市某住處（地址不詳）交付。隨
即於同日稍晚，在上址由上訴人將毒品海洛因、甲基安非他命交
給林苓玉，林苓玉則當場交付二萬一千元、五千五百元予上訴人
完成交易。又於九十八年三月十四日凌晨一時十一分、一時十二
分許，由林家圳（綽號紅蟳）以0000000000號行動電
話與上訴人所持用但未扣案之0000000000號行動電話
聯絡，電話中約定林家圳向上訴人購買二萬元之毒品海洛因，雙
方相約在台中市○○路○段某處交付。隨即於同日稍晚，在該址
由上訴人將毒品海洛因交給林家圳，林家圳則當場交付二萬元予
上訴人完成交易。因而維持第一審論處上訴人販賣第一級毒品罪
刑（二罪，均累犯，各處有期徒刑十六年六月、十六年，應執行
有期徒刑十八年）之判決，固非無見。
惟查：(一)、通訊保障及監察法為兼顧國家安全或社會秩序之維護
與人民秘密通訊自由之保障，對於有危害國家安全或社會秩序之
特定犯罪，其情節重大而有相當理由可信其通訊內容與本案有關
，且不能或難以其他方法蒐集或調查證據者，固容許核發通訊監
察書，實施通訊監察以取得證據。若未依法核發通訊監察書，違
反規定進行監聽行為情節重大者，所取得之內容或所衍生之證據
，於司法偵查、審判或其他程序中，均不得採為證據，此觀之該
法第一條、第五條規定甚明。從而，通訊監察書之合法核發與合
法進行通訊監察乃採認通訊監察所取得證據之前提要件，自須先
予審究，否則即有採證認事之違誤。本件遍查全卷，並無依法核
發之通訊監察書，則關於上訴人通訊監察之證據，是否合法取得
？是否合法進行通訊監察？攸關該部分證據能力之有無，原審漏
未審查，其逕予採為認定上訴人犯本件販賣毒品罪之證據，尚有
不合。(二)、原判決依憑證人林苓玉所持0000000000號
行動電話，與上訴人所持0000000000號行動電話，於
九十八年二月二十日凌晨五時五十九分之通訊監察譯文，認與證
人林苓玉於偵查中所證向上訴人購買毒品情節相符，據為論斷上
訴人分別以二萬一千元、五千五百元之價格販賣第一級毒品海洛
因、第二級毒品甲基安非他命予證人林苓玉（見原判決第五頁第
十六行以下、第六頁第一至四行）。然上開通訊監察內容經原審
於九十九年三月二十九日行勘驗之結果為：「姐仔：先拿那個二
萬一，和一個三千五」（見原審卷第八十三頁反面），則原判決
所認上訴人有以五千五百元之價格販賣甲基安非他命予證人林苓
玉部分，顯與上開勘驗結果不相適合，原判決未予究明，有卷證
不符之違背法令。(三)、刑事訴訟法關於傳聞排除法則，於第一百
五十九條第一項開宗明義規定：「被告以外之人於審判外之言詞
或書面陳述，除法律有規定者外，不得作為證據。」所謂法律規
定例外容許之情形，除基於同法第一百五十九條之五所定當事人
明示或默示同意而經法律制定賦予證據能力者外，係指同法第一
百五十九條之一、同條之二基於制度面考量、第一百五十九條之
三基於證據之需要性及第一百五十九條之四基於證據本身固有之
真實性，而制定之例外容許規定。則傳聞證據須符合上開例外容
許規定，始例外具備證據能力。查原判決理由欄載：「……，且
林苓玉於警詢川董（指被告）的毒品都是拿整兩的，我不知道他
去哪裡拿等語，……」等語（見原判決第五頁第二十五至二十六
行），似以證人林苓玉於九十八年三月四日警詢時所供：「（問
：就妳所知道川董的毒品級數到哪裡？）答：他都是拿整兩的，
我不知道他去哪裡拿的，……」（見海岸巡防署中部地區巡防局
苗栗機字第０九八０００六三０七號卷第四十一頁），資為上訴
人有罪之認定。惟稽之卷宗，上訴人之辯護人於原審行準備程序
時爭執證人林苓玉警詢筆錄之證據能力（見原審卷第四十九頁反
面），核無上訴人及其辯護人明示或默示同意而例外賦予證據能
力之情形，原審亦未審究證人林苓玉之警詢陳述究有何傳聞法則
例外之情形，甚而於判決理由欄壹、證據能力部分，敘明：「證
人林苓玉之警詢筆錄，未曾提及有關本案犯罪事實，本院自不以
之作為認定被告犯罪之證據，……」云云（見原判決第三頁），
即認林苓玉警詢時之陳述並無證據能力，竟又以林苓玉警詢時之
陳述作為上訴人有罪認定之依據，顯有違背證據法則，並有證據
上理由矛盾之當然違背法令。以上或為上訴意旨所指摘，或為本
院得依職權調查之事項，應認原判決有撤銷發回更審之原因。
據上論結，應依刑事訴訟法第三百九十七條、第四百零一條，判
決如主文。
中    華    民    國  九十九  年    十    月  二十一  日
                      最高法院刑事第五庭
                          審判長法官  陳  正  庸
                                法官  林  秀  夫
                                法官  林  瑞  斌
                                法官  王  聰  明
                                法官  謝  靜  恒
本件正本證明與原本無異
                                      書  記  官
中    華    民    國  九十九  年    十    月  二十七  日
                                                     ｍ

司法院資訊處製作；財團法人民間司法改革基金會備份。
